臺灣高等法院民事判決　　　　九十三年度重上字第二一二號
　　上　訴　人　璉成機械有限公司
　　法定代理人　褚明男
　　訴訟代理人　陳啟昌律師
　　被上訴　人　甲○○
　　訴訟代理人　李佳翰律師
右當事人間確認債權不存在事件，上訴人對於中華民國九十二年十一月十九日臺灣臺
北地方法院九十二年度訴字第三三八六號第一審判決提起上訴，經本院於九十三年十
月六日言詞辯論終結，判決如左：
    主      文
上訴駁回。
第二審訴訟費用由上訴人負擔。
    事  實  及  理  由
一、上訴人起訴主張：訴外人王大維積欠伊新臺幣（下同）七百八十三萬四千五百四
    十五元，經伊聲請對債務人王大維之配偶王鄭玉恒名下所有坐落於台北市○○區
    ○○段四小段四三九地號土地及門牌號碼台北市○○路○段一二二巷六十一號十
    樓建物強制執行，經臺灣臺北地方法院八十二年度民執甲字第一二九號拍定得款
    一千一百零八萬元。詎被上訴人竟意圖不法，竟以已受清償之債權五千一百五十
    萬元聲明參與分配，而分配得款五百五十七萬一千六百六十三元。王大維其後於
    八十五年一月三十日死亡，其繼承人除王思媛、王聖輔外均已拋棄繼承，經伊委
    請胡文英律師於九十年八月十三日以九十年度律字第０六九號函通知渠等：被上
    訴人對王大維之債權不存在，應依法主張權利維護云云，惟未獲置理，顯然怠於
    行使權利，伊為保全債權自得行使代位權，請求確認：被上訴人就臺灣臺北地方
    法院八十二年度民執甲字第一二九號強制執行事件對債務人王大維即其繼承人王
    思媛、王聖輔聲明參與分配所列五千一百五十萬元之債權不存在等情。
    被上訴人則以：上訴人並無即受確認判決之法律上利益，且王大維對伊所負五千
    一百五十萬元之債務並未清償等語，資為抗辯。
二、原審駁回上訴人之全部請求，上訴人就原判決駁回之其中二千萬元部分提起第二
    審上訴，並以：(一)上開台北市○○路○段一二二巷六十一號十樓房地由原所有權
    人台灣投資股份有限公司（下稱台灣投資公司）供作王大維積欠被上訴人二千萬
    元債務之擔保，並設定二千萬元之抵押權，被上訴人借用黃種力、黃宏宗二人名
    義登記為抵押權人，嗣該房地之土地部份以三千五百三十三萬四千七百六十六元
    、房屋部份以三百零三萬三千元之價格讓售予被上訴人，扣除過戶之增值稅七百
    五十三萬餘元及代償銀行抵押權一千萬餘元，被上訴人尚有二千萬元左右之買賣
    價款應付，正足清償抵銷王大維積欠而以系爭房地設定抵押之二千萬元之債務；
    系爭房地之異動情形亦記載其上之抵押權於八十五年八月二十七日完成塗銷登記
    ，塗銷登記之原因為「清償」，並有債務清償證明書附卷可稽，足見王大維所欠
    被上訴人如原判決附表一第五項所示之面額二千萬元之本票債務，已以上開房地
    之餘值抵償完畢。(二)上開房地於第一次拍賣時，被上訴人未能合法參與分配，由
    台灣投資公司負責人李子新出面投標，以最高價拍定標的物後故意不繳價款，致
    須進行第二次投標，利用此一時間之延誤，被上訴人與王大維通謀將原屬台灣投
    資公司與被上訴人間之二千萬元債權換發由王大維開立之系爭二千萬元本票持以
    參加分配，致伊無法獲得全額清償，即被上訴人與王大維間實際上並無債權存在
    。另於刑事偽造文書案件中，被上訴人自承：伊得以參與分配係經王大維通知，
    王大維之員工陳美雪亦承認被上訴人於八十二年九月一日因票據不完整，與其換
    票時，王大維要求其完全配合被上訴人，足見王大維與被上訴人間有通謀之可能
    。被上訴人未攜帶欲換發之本票前往，王大維當時不在現場之情形下，陳美雪仍
    為其換票，被上訴人卻能清楚記載二紙未攜帶本票之票號，與常理有違。另第一
    次得標人李子新與第二次得標人莊倩茵於地檢署偵訊時雖均表示互不認識，莊倩
    茵並稱：該投標係父親莊瑞賓以其名義所為，然莊倩茵於八十二年十二月二十四
    日所撰聲請狀與李子新於同年月二十七日所撰聲請狀，均於同年月二十八日遞狀
    ，二份書狀筆跡疑為同一人所寫，而李子新於其所撰聲請狀中表示因與莊倩茵有
    特殊關係，因此請求不要退還保證金，同意抵繳莊倩茵之價金云云，及李子新稱
    其與莊瑞賓係因拍賣房屋而認識，然該日拍賣係由李姓人士為莊倩茵之代理人參
    與拍賣，李子新如何能因拍賣房屋認識莊瑞賓？豈可能同意向法院聲請以其留存
    之保證金為認識不到五天之莊倩茵抵繳價金？均足證渠等所言有違常理，可證第
    二次拍賣過程係被上訴人與王大維通謀計劃之一部份等為由，請求判令：(一)原判
    決不利於上訴人後開第二項聲明及訴訟費用負擔部份均廢棄；(二)確認被上訴人就
    臺灣臺北地方法院八十二年度民執甲字第一二九號強制執行事件對債務人王大維
    即其繼承人王思媛、王聖輔聲明參與分配所列五千一百五十萬元之五紙本票其中
    號票號ＴＨ0000000面額二千萬元之本票債權不存在。
    被上訴人則以：(一)倘上訴人主張：以台灣投資公司對被上訴人之債權，與王大維
    對被上訴人之債務互相抵銷，並非以被上訴人與王大維二人間互負債務為前提，
    與抵銷之要件不符。(二)縱認台灣投資公司對被上訴人有三千八百三十六萬七千七
    百六十六元之買賣價金債權存在，惟扣除被上訴人為台灣投資公司所代墊之增值
    稅七百五十三萬七千六百六十三元、第一銀行貸款債務一千零四萬五千三百七十
    三元及利息一千一百八十七萬九千六百二十五元後，被上訴人應給付之買賣價金
    僅為八百九十一萬五千一百零五元，非如上訴人所稱：尚有二千萬元左右之買賣
    價款應付，足以清償抵銷王大維之欠款。又王大維於八十五年一月三十一日死亡
    ，台灣投資公司並未同意將該債權轉讓予王大維之繼承人，則王大維之繼承人無
    從以該債權與王大維生前所欠之借款債務抵銷，且上訴人亦未舉證證明王大維之
    繼承人何時向被上訴人為抵銷之意思表示，故上訴人主張系爭二千萬元債務已因
    抵銷清償而不存在，並不足採。退步縱認可抵銷，亦應先抵充利息，依前開刑事
    判決認定王大維尚欠被上訴人六千四百七十萬元，仍須計算利息至八十五年八月
    十四日，以年息百分之六計算每年利息為三百八十八萬二千元，則四年又五個月
    之利息近二千萬元，則本金債權仍未消滅。(三)上訴人另主張：系爭二千萬元債權
    係王大維與被上訴人通謀而成立，該債權自始不存在，係新攻擊方法，不得在第
    二審提出；且王大維與被上訴人間之借款債務達一億四千九百五十萬元，業經本
    院八十四年上易字第五六七六號刑事判決確定在案，上訴人主張王大維與被上訴
    人間之債權自始不存在，即不足採等為由，請求駁回上訴。
三、本件於原審中，已經原審法院依民事訴訟法第二百七十一條之一、第二百七十條
    之一第一項第三款規定整理並協議簡化爭點，經兩造同意就九十二年十月十三日
    言詞辯論期日協議簡化之爭點為主張及辯論，即：(一)上訴人有無提起確認訴訟之
    即受確認判決之法律上利益？(二)被上訴人是否以已經受償之債權參與原法院八十
    二年度民執字第一二九號執行事件之分配（原審卷第二二三頁）？
    上訴人於本審中，除主張被上訴人就系爭二千萬元本票債權已因受償而不存在外
    ，另補充主張：被上訴人與債務人王大維係故意將原屬臺灣投資公司與被上訴人
    間之二千萬元債權，通謀虛偽換發由王大維開立之系爭二千萬元本票，讓被上訴
    人持以參加分配，實際其二者間並無債權存在等語（本院卷第七三頁），即被上
    訴人與債務人王大維間就系爭二千萬元本票債權乃基於通謀虛偽意思表示而簽發
    ，實則二人間並無債權存在。上訴人雖謂：上開陳述僅係攻擊防禦方法之補充，
    且為發現真實之必要，如不許伊提起即有失公平，依法無不能提出之理云云（本
    院卷第七三頁），惟被上訴人爭執甚烈。經查：
    (一)按當事人除非有同條但書所列情形之一者，否則不得提出新攻擊或防禦方法，
      民事訴訟法第四百四十七條第一項前段規定甚明。
    (二)查上訴人於原審起訴狀載明：「詎被告甲○○（被上訴人）獲悉前揭拍賣事件
      ，意圖不法，竟以已受清償，王大維所開具之五張本票合計五千一百五十萬元
      聲明參與分配，自不得再對王鄭玉恆名下之拍定物參與分配乙節：：：」、「
      被告甲○○就債務人王大維之債權既已清償，債之關係消滅，債權不存在」等
      語（原審卷第六頁反面、第八頁），另訴訟代理人胡文英律師亦於原審之九十
      二年十月十三日當庭表明：「對於被告與訴外人王大維之間債權新臺幣伍仟壹
      佰伍拾萬元沒有意見，但是被告已經受償，所以不得再參與分配」等語明確（
      原審卷第二三二頁），當日上訴人本人亦到場，就其訴訟代理人之上開陳述並
      無即時撤銷或更正，綜合上情堪認：上訴人於原審僅提出被上訴人對於債務人
      王大維之五千一百五十萬元債權業已清償為攻擊方法，並未爭執被上訴人與債
      務人王大維間包括系爭二千萬元本票債權在內之五千一百五十萬元債權存在之
      事實，則上訴人於本審中主張：被上訴人與債務人王大維基於通謀虛偽意思表
      示，系爭二千萬元本票債權不存在一節，顯係提出新攻擊方法，非如上訴人所
      稱：僅係對於在第一審已提出之攻防方法為補充。
    (三)另查上訴人於八十三年七月四日即向臺灣臺北地方法院檢察署對王大維、被上
      訴人、訴外人李子新等人提出告訴（八十三年度偵字第一四九五五號），於告
      訴狀中記載：「：：：詎被告王大維居心叵測，意圖賴債：：：隨勾串被告李
      子新以高價拍定上述執行標的物，又不繳交價款，使執行程序再行定期拍賣而
      延滯下去，並於此間又勾串被告甲○○偽造高額本票五紙計面額五千一百五十
      萬元：：：提出參與分配；：：使告訴人（即上訴人）未能完成取償：：：然
      後又勾串莊倩茵以稍高於李子新之拍定金額為拍定，使李子新免於賠償及領回
      保證金後，迄今又不繳交價款，使本件強制執行程序迄今將近一年未能終結，
      損害告訴人之債權甚鉅」等情，業據本院調閱上開偵查卷查閱明確（該偵卷第
      二頁），顯見上訴人於八十三年間提出告訴時即已指陳：李子新故不繳納拍定
      價金，王大維與被上訴人勾串偽造本票債權五千一百五十萬元，另並勾串莊倩
      茵為第二次拍定人等情，核與上訴人於本審中主張：被上訴人與債務人王大維
      基於通謀虛偽意思而由王大維簽發，實則二人間並無債權存在，李子新與莊倩
      茵均係該二人通謀計劃之一部分等節相同，上訴人既於八十三年間對於債務人
      王大維與被上訴人間通謀、系爭債權實際上不存在之情知之甚稔，於本件訴訟
      中之原審時未提出，遲至本審中始行提出上開攻擊方法，顯然是可歸責於上訴
      人之事由致未於第一審提出，非屬民事訴訟法第四百四十七條第一項但書第五
      款之情形，上訴人自不得再於本審中提出此一新攻擊方法。
    (四)上訴人雖謂：若不許其提出此一新攻擊方法，將顯失公平云云，惟上訴人於八
      十三年間即已知悉上開攻擊方法，惟竟未於原審提出，應係其思慮斟酌後所為
      之決定。此外，上訴人並未釋明此攻擊方法如不許其於第二審提出有任何顯失
      公平之處，亦與民事訴訟法第四百四十七條第一項但書第六款規定不符。
    (五)承上開說明，上訴人不得於本審中提出上開有關「被上訴人與債務人王大維係
      通謀虛偽意思表示，系爭二千萬元本票債權並不存在」之新攻擊方法，本院就
      上訴人該新攻擊方法不予審酌論述，合先敘明。
四、經查：上訴人對債務人王大維有七百八十三萬四千五百四十五元之債權，經上訴
    人向臺灣臺北地方法院民事執行處對債務人王大維之配偶王鄭玉恒名下所有門牌
    台北市○○路○段一二二巷六一號十樓建物及坐落基地聲請強制執行（該院八十
    二年度民執字第一二九號），上開房地於八十二年六月十七日由訴外人李子新以
    一千零二十萬元拍定，惟因李子新逾期未繳納尾款致撤銷上開拍定；其間，被上
    訴人於八十二年九月二十三日執臺灣臺北地方法院八十二年度票速字第一一七六
    二號對債務人王大維之本票准許之確定裁定為執行名義，即被上訴人對債務人王
    大維有五千一百五十萬元及到期日起算之利息之本票債權，聲明參與分配，原判
    決附表一編號第五項所示由王大維於八十年三月二十日簽發、面額二千萬元、到
    期日八十一年三月十九日、票號ＴＨ0000000號之本票（下稱系爭本票）
    即在上開本票債權範圍內；上開房地重行拍賣後，於八十二年十二月二十三日由
    訴外人莊倩茵以一千一百零八萬元之價格拍定，臺灣臺北地方法院民事執行處因
    而於八十三年三月三日製作分配表，將上訴人、被上訴人對於債務人王大維之債
    權列入分配，上訴人得分配之金額為七十六萬五千八百七十元，被上訴人得分配
    之金額為一百五十七萬一千六百六十三元；而債務人王大維其後於八十五年一月
    三十日死亡，繼承人本有配偶王鄭玉恆、子女王山瑜、王思涵、王思怡、王昱（
    下簡稱王鄭玉恆等五人）及王聖輔、王思媛等七人，惟其中王鄭玉恆等五人於八
    十五年三月二十七日向法院聲明拋棄繼承，經臺灣臺北地方法院准予備查在案，
    王聖輔拋棄繼承之聲明則遭駁回；另繼承人王思媛則向該法院聲明限定繼承，亦
    經該院准予公示催告在案，是王大維之繼承人為王聖輔、王思媛二人等事實，業
    據上訴人於原審提出臺灣臺北地方法院八十三年二月十四日八二民執甲字第一二
    九號通知、系爭本票影本、王大維之繼承系統表、繼承人之
    原審卷第十一頁、十二頁反面、八九至九六頁），並經本院調閱上開強制執行案
    卷查閱無訛，且有臺灣臺北地方法院家事法庭九十二年九月二日函覆在卷足憑（
    原審卷第二二一頁），復為被上訴人所不爭執，應堪信為真實。
五、上訴人有無提起確認訴訟之即受確認判決之法律上利益？
  (一)按確認法律關係之訴，非原告有即受確認判決之法律上利益者，不得提起之，民
    事訴訟法第二百四十七條第一項定有明文；所謂「即受確認判決之法律上利益」
    ，係指法律關係之存否不明確，原告主觀上認其在法律上之地位有不安之狀態存
    在，且此種不安之狀態，能以確認判決將之除去者而言，最高法院五十二年台上
    字第一二四○號判例要旨可供參照。
  (二)本件被上訴人指陳：伊依原法院八十二年度民執字第一二九號強制執行事件中，
    執行法院所作分配表有受領分配金額之權利，上訴人代位債務人王大維之繼承人
    王思媛、王聖輔提起本件確認訴訟，縱法院確認伊對債務人王大維之債權不存在
    ，亦無從更正分配表，是上訴人並無提起確認之訴之確認利益云云。然查被上訴
    人對執行債務人王大維之繼承人王思媛、王聖輔參與分配之債權不存在為真者，
    則被上訴人依分配表所列債權比例因而受領之價金分配，對執行債務人王大維之
    繼承人王思媛、王聖輔核屬不當得利，於法律上，上訴人得代位請求被上訴人將
    不當得利之利益返還債務人王大維之繼承人王思媛、王聖輔，抑或依其對於債務
    人王大維之債權憑證聲請就王大維之繼承人王思媛、王聖輔對於被上訴人之金錢
    債權為執行，則上訴人主觀上認其在法律上之地位有不安之狀態存在，且此種不
    安狀態須以確認判決始得將之除去，應認上訴人具有即受確認判決之法律上利益
    甚明，故被上訴人之指摘，尚不足採。
六、被上訴人對債務人王大維之系爭二千萬元本票債權，是否已經受償？
  (一)上訴人主張：被上訴人對債務人王大維之系爭二千萬元本票債權，其後業已清償
    一節，此為被上訴人所否認，則依舉證責任分配原則，應由主張積極事實之當事
    人即上訴人負舉證責任甚明。
  (二)上訴人主張：被上訴人對債務人王大維之系爭二千萬元本票債權已因清償而消滅
    ，係以：王大維所有之門牌號碼台北市○○○路○段二一六號地下室於八十五年
    間過戶予被上訴人所有，折價二千萬元（原審卷第七頁）為憑；於本審進一步陳
    明以：被上訴人應給付臺灣投資公司之價金，扣除代墊之土地增值稅及代償銀行
    抵押權之一千餘萬元後，尚有二千萬元價金足供清償抵銷王大維積欠被上訴人之
    二千萬元借款為據（本院卷第三六頁），應係上訴人對攻擊方法所為之補充，被
    上訴人在此指陳：上訴人不得提出抵銷之新攻擊方法，尚非可採。
  (三)經查：
    1.被上訴人及債務人王大維前於上訴人對渠等提出偽造文書之告訴刑案中一致陳
      明：門牌台北市○○○路一一０四號（其後門牌編為同路五段二一六號）地下
      室建物及坐落之基地為台灣投資公司所有，於七十九年二月二十八日設定二千
      萬元之一般抵押權予被上訴人指定之黃種力及黃百宏（債權範圍各二分之一）
      等情；債務人王大維並供稱：設定抵押時，有開立票號Ｖ0000000、發
      票日八十一年二月二十七日、面額二千萬元之支票一紙供作清償憑據，並開立
      臺灣投資公司為發票人、同面額、未填日期之本票給被上訴人做為擔保（按如
      原判決附表二編號第五項所示之本票），若無法還錢時再填日期等語，核與被
      上訴人於上開刑案中陳述：是王大維私人借款，設定公司的民生段土地給我，
      王大維開立私人的支票，並開立臺灣投資公司的本票給我做擔保，王大維並在
      其上背書，黃種力是我姐夫，黃百宏是黃種力的兒子，因當時設定給我抵押的
      土地很多，所以借用親戚的名字設抵，先設定後才借錢云云相符；且被上訴人
      自七十八年二月一日至七十九年四月止，共計借予債務人王大維之債務為一億
      四千九百五十萬元，並先後提供：(1)王大維所有信託登記於林毅名下之台北縣
      萬里鄉○里○○段瑪鍊港內小段七六地號土地，於七十八年八月十日設定最高
      限額抵押權各三千六百萬元予被上訴人指定之葉志仁及許黃淑亭；(2)提供臺灣
      投資公司名下前開民生東路房地，於七十九年二月二十七日設定抵押權予被上
      訴人指定之黃種力及黃百宏；(3)王大維所有信託登記於農永祥名下之台北市○
      ○區○○段三小段建號二四０二號建物，於七十八年十二月十四日設定最高限
      額抵押權一千三百二十萬元予被上訴人指定之黃光博；(4)王大維所有信託登記
      於謝金火名下之台北市陽明山仰德大道一段七號建物及基地，於七十八年一月
      間設定抵押權一千二百萬元予被上訴人指定之胡忠正，於同年十二月間設定抵
      押權三千三百元予被上訴人；(5)王大維所有信託登記於謝金郎名下之台北市○
      ○○路○段八十巷一號建物及基地，於七十八年、八十間設定抵押權九百六十
      萬元、三百五十二萬予被上訴人指定之胡西發；嗣因王大維清償部分款項，因
      而塗銷上開(3)、(4)、(5)之各該抵押權，債務人王大維於八十一年間就本金部分
      尚積欠被上訴人六千四百七十萬元等情，業據臺灣臺北地方法院八十四年度易
      字第三九五號、本院八十四年度上易字第五六七六號刑事判決理由中論述綦詳
      （本院證物外放）。堪認：債務人王大維因向被上訴人借款，並提供不動產設
      定抵押權供作擔保借款債務之返還，前開萬里土地及系爭民生東路房地設定抵
      押權未清償，即表示各該抵押權範圍之借款債務均未清償，王大維於八十一年
      間尚積欠被上訴人之借款本金為六千四百七十萬元。
    2.次查：上開房地由所有權人臺灣投資公司於八十五年六月十九日，以土地部分
      三千五百三十三萬四千七百六十六元、建物部分三百零三萬三千元之價格（合
      計為三千八百三十六萬七千七百六十六元）出賣予被上訴人，並於同日以債務
      清償為由，塗銷原先於七十九年二月二十七日設定之二千萬元抵押權；上開房
      地其後於八十五年八月十四日辦妥所有權移轉登記予被上訴人，有上訴人提出
      之房地買賣契約書、建物異動索引在卷可稽（本院卷第三七至四四頁），復為
      被上訴人所不爭執，亦堪採信。
    3.按二人互負債務，而其給付種類，並均屆清償期者，各得以其債務與他方之債
      務互為抵銷；又抵銷應以意思表示向他方為之，民法第三百三十四條、第三百
      三十五條第一項規定甚明。
      1.系爭二千萬元之本票債務，係因債務人王大維向被上訴人借款而簽發，供作
        清償憑據之用，已如上述，則欲供抵銷之債權債務關係人必為王大維及被上
        訴人二人，而上開房地之出賣人為臺灣投資公司，該公司本身並非被上訴人
        之債務人，則臺灣投資公司對被上訴人之價金債權與王大維對被上訴人之借
        款債務供作抵銷，與抵銷須相同二人間之債權債務始得為之之要件顯然不合
        。
      2.退步縱因債務人王大維積欠被上訴人之借款債務，臺灣投資公司提供上開房
        地作為擔保物，債務人王大維始終未清償，且王大維又於八十五年一月三十
        日死亡，則臺灣投資公司以其為抵押物義務人之地位，惟恐被上訴人行使抵
        押權拍賣上開房地，因而基於利害關係人之身分清償王大維積欠被上訴人借
        款債務之意思，於法尚無不可。惟查：
        (1)被上訴人於系爭房地買賣時，代繳臺灣投資公司（出賣人）應繳納之土地
          增值稅七百五十三萬七千六百六十三元，另並代償臺灣投資公司積欠抵押
          權人臺灣中小企業銀行之抵押債務一千零四萬五千三百七十三元之情，業
          據被上訴人陳明（原審卷第一四二頁，本院卷第六十頁），並為上訴人所
          不爭執（本院卷第三五頁反面），亦堪採信。
        (2)又被上訴人於其前已代繳臺灣投資公司就系爭房地應按月繳納予抵押權人
          臺灣中小企業銀行之利息十六萬餘元，以防系爭房地遭查封拍賣，被上訴
          人於本訴中雖陳述：自八十年三月起至八十五年十月止總計代繳一千一百
          八十七萬九千六百二十五元，惟被上訴人並未於本件訴訟中提出相關資料
          ，本院參考被上訴人於偽造文書刑案中提出者係八十年三月起至八十四年
          二月止之匯款通知單多紙，總計之金額為八百五十九萬五千零四十二元（
          其中自八十年三月至八十三年九月止為七百七十八萬五千八百三十四元，
          八十三年十月至八十四年二月止按月分別匯款十六萬零八百三十五元、十
          六萬二千二百九十八元、十六萬二千零二十五元、十六萬二千零二十五元
          、十六萬二千零二十五元，匯款單分別附於臺北地檢署八十三年度偵字第
          一四九五五號偵卷第一五四至一六六頁，臺北地院八十四年度易字第三九
          五號卷第八八至八九頁）。
        (3)再查：本件被上訴人與債務人王大維之借款往來過程中，王大維簽發原判
          決附表一所示之本票供作憑證，而上訴人之訴訟代理人於原審九十二年十
          月十三日當庭表明：對於被上訴人與債務人王大維之間本票債權新臺幣伍
          仟壹佰伍拾萬元沒有意見在卷（原審卷第二三二頁），則債務人王大維應
          給付被上訴人就原判決附表一編號第一至五項各本票到期日翌日起算至系
          爭房地買賣之八十五年六月十九日止，按法定利率年息百分之六計算之利
          息，總計已達一千三百八十二萬九千七百五十三元（計算式詳如本判決附
          表所示）。
        (4)承上開說明，債務人王大維因向被上訴人借款而提供臺灣投資公司名下之
          系爭房地設定抵押權，供作借款返還之擔保，而被上訴人對債務人王大維
          有原判決附表一所示五千一百五十萬元之本票債權並不爭執，則被上訴人
          就系爭房地固以三千八百三十六萬七千七百六十六元之價格買受，惟扣除
          被上訴人代臺灣投資公司繳納之土地增值稅、代償臺灣投資公司積欠臺灣
          中小企業銀行之抵押債務、前代臺灣投資公司償還之利息後，縱臺灣投資
          公司有以第三人身分清償王大維積欠被上訴人債務之意思者，亦不足清償
          債務人王大維積欠被上訴人本票債務五千一百五十萬元之利息，是被上訴
          人已毋庸再給付任何價金予臺灣投資公司毋庸再給付價金予臺灣投資公司
          （00000000-0000000-00000000-0000000-00000000=-0000000），即臺灣
          投資公司對於被上訴人並無任何金錢債權可憑供清償抵銷債務人王大維對
          於被上訴人之金錢債務。從而，上訴人主張：臺灣投資公司就系爭房地對
          於被上訴人尚有二千萬元之價金債權，可供作清償債務人王大維積欠被上
          訴人之系爭二千萬元本票債務，故被上訴人對於債務人王大維之繼承人王
          思媛、王聖輔就系爭二千萬元之本票債權不存在云云，顯無可取。至於上
          訴人提出之債務清償證明書（本院卷第四五頁），其內記載：「臺灣投資
          公司……所借款項業已清還……」等語，既非表明債務人王大維積欠抵押
          權人黃種力、黃百宏之借款業已完全清償完畢，且債務人王大維於八十一
          年間尚積欠被上訴人之借款債務本金為六千四百七十萬元（若以本票為憑
          據者，亦至少有原判決附表一所示之五千一百五十萬元本票債務），即債
          務人王大維當初簽發系爭二千萬元本票（借款）債務根本未清償，故上訴
          人提出之債務清償證明書尚無從以上開內容記載據以認定被上訴人就系爭
          本票債權不存在之事實。
七、綜上所述，上訴人舉出之證據未能證明被上訴人對債務人王大維之系爭二千萬元
    本票債權業已受償，則上訴人代位債務人王大維之繼承人王思媛、王聖輔提起本
    訴，請求確認被上訴人就本院八十二年度民執甲字第一二九號強制執行事件對債
    務人王大維即其繼承人王思媛、王聖輔聲明參與分配所列五千一百五十萬元之五
    紙本票其中票號ＴＨ0000000面額二千萬元之系爭本票債權不存在，為無
    理由，應予駁回。原審就此部分為上訴人敗訴之判決，並無不合。上訴意旨指摘
    原判決不當，求予廢棄改判，為無理由，應予駁回。
八、本件事證已臻明確，則兩造其餘攻防及舉證核與結論不生影響，爰不再一一論述
    。
九、據上論結：本件上訴為無理由，依民事訴訟法第四百四十九條第一項、第七十八
    條，判決如主文。
中　　　華　　　民　　　國　　九十三　　年　　　十　　　月　　二  十　　日
                                    民事第九庭
                                        審判長法  官  李  瓊  蔭
                                              法  官  楊  豐  卿
                                              法  官  林  金  吾
正本係照原本作成。
如不服本判決，應於收受送達後二十日內向本院提出上訴書狀，其未表明上訴理由者
，應於提出上訴後二十日內向本院補提理由書狀（均須按他造當事人之人數附繕本）
上訴時應提出委任律師或具有律師資格之人之委任狀；委任有律師資格者，另應附具
律師資格證書及釋明委任人與受任人有民事訴訟法第四百六十六條之一第一項但書或
第二項（詳附註）所定關係之釋明文書影本。
中　　　華　　　民　　　國　　九十三　　年　　　十　　　月　　二  十　　日
　　　　　　　　　　　　　　　　　　　　　　　書記官  張  淑  芳
附註：
民事訴訟法第四百六十六條之一（第一項、第二項）：
對於第二審判決上訴，上訴人應委任律師為訴訟代理人。但上訴人或其他法定代理人
具有律師資格者，不在此限。
上訴人之配偶、三親等內之血親、二親等內之姻親，或上訴人為法人、中央或地方機
關時，其所屬專任人員具有律師資格並經法院認為適當者，亦得為第三審訴訟代理人
。
~F0 附表
編號  發票日     本票號碼   面  額      到期日     計算至八十五年六月十九
                          （新臺幣元）             止之日數
                                                   法定利息金額
一    79.8.10    TＺ0000000  00000000    00.8.10    五年又三一五天
                                                   0000000
0    00.3.4     TＺ0000000   0000000    00.3.21    三年又九一天
                                                   0000000
0    00.3.6     TＺ0000000   0000000    00.9.6     四年又二八八天
                                                   0000000
0    00.1.23    TＺ0000000  00000000    00.1.22    四年又一五０天
                                                   0000000
0    00.3.20    TＺ0000000  00000000    00.3.19    四年又三個月
                                                   0000000
                                           總計： 00000000
